臺灣臺北地方法院民事判決　　　　　　 95年度訴字第10694號
原　　　告　捷宇國際旅行社股份有限公司
法定代理人　甲○○
訴訟代理人　呂康德律師
被　　　告　丁○○
　　　　　　　　　　　　2樓
訴訟代理人　陳　木律師
上列當事人間返還借款事件，本院於民國96年4 月2 日言詞辯論
終結，判決如下：
    主      文
原告之訴及假執行之聲請均駁回。
訴訟費用由原告負擔。
    事實及理由
壹、程序方面：
    按訴狀送達後，原告不得將原訴變更或追加他訴，但請求之
    基礎事實同一者，不在此限，民事訴訟法第255 條第1 項第
    2 款定有明文。本件原告原主張之請求權基礎為民法第312
    條，嗣於訴狀繕本送達後，追加同法第179 條為請求權基礎
    ，惟其所請求之基礎事實同一，是被告雖不同意，原告所為
    訴之追加仍應予准許。
貳、實體方面：
一、原告起訴主張略以：
（一）伊公司之股東甲○○、乙○○等人於民國92年ll月間向被
      告購買伊公司80% 之股權，當時議定之價金為新台幣（下
      同）24萬元，另加45萬元保證金（即觀光局之保證金15萬
      元、品保協會保證金15萬元與承租辦公室之押金15萬元）
      ，被告則保留20% 之股權，被告保證伊公司僅積欠中國信
      託商業銀行及台東區中小企業銀行2 筆貸款債務，並承諾
      其會負責清償，故甲○○等人始決定買下伊公司80 %之股
      權，並於92年12月完成股權移轉登記。嗣被告突然於93年
      2 月下旬不知去向，嗣後陸續有債權人上門要求解決債務
      ，所持憑證均為被告任負責人時開立之伊公司支票，至此
      始知伊公司對外竟有3 、400 萬元之負債。
（二）債權人丙○○○原為伊公司之股東，其所持支票之發票日
      為93年2 月15日，面額為70萬元（以下稱系爭支票），經
      遍查公司帳戶資料，並無丙○○○匯入70萬元至伊公司戶
      頭之資料，自應認係被告個人向丙○○○借款70萬元，並
      開立伊公司名義之票據以為擔保。縱認該筆70萬元之欠款
      係伊公司之欠款，惟被告既承諾清償伊公司於股權買賣前
      對外之所有債務，此筆債務自亦應由被告清償。伊為維護
      票據信用，不得已乃與丙○○○簽立還款協議書，由伊公
      司代被告清償該筆借款，被告因此而受有免除該筆債務之
      利益，依民法第312 條、第179 條之規定，伊自得請求被
      告返還，爰依法提起本件訴訟等語。並聲明：1.被告應給
      付原告70萬元，並自支付命令送達翌日起至清償日止按年
      息5%計算之利息。2.願供擔保，請准宣告假執行。
二、被告則略以：
（一）原告現任法定代理人甲○○於92年12月間接任公司負責人
      時，伊即把公司之支票票根及帳簿等相關帳冊、公司大小
      印章及資產負債相關資料等交予甲○○，其對公司之負債
      情形知之甚詳。而丙○○○原為原告公司之股東，該筆借
      款亦是投入公司之營運週轉所需，為公司之借款，本即應
      由原告公司負責履行清償義務，今原告公司清償其本身之
      債務，自無民法第312 條適用之餘地。
（二）甲○○、乙○○入股原告公司時即知悉原告公司仍有10餘
      張支票流通在外，伊並未承諾清償該10餘張支票之債務，
      就是因為原告公司對外負有債務，而伊全部資產均已投入
      公司，無力償還，始將公司80 %股權及經營權以24萬元讓
      售給甲○○、乙○○。甲○○、乙○○等如非明知原告公
      司之有形及無形價值絕對不止該10餘張支票之面額價值，
      當無讓該等支票陸續兌現之理等語，資為抗辯。並聲明：
      1.原告之訴及假執行之聲請均駁回。2.如受不利之判決，
        願供擔保請准免予假執行。
三、兩造不爭執事項；
（一）被告於92年11月間以24萬元出售原告公司80% 之股權予原
      告現任法定代理人甲○○、股東乙○○等人。
（二）被告出售股權予甲○○等人時，原告公司尚積欠約3 、40
      0 萬元之債務，嗣原告公司所積欠中國信託商業銀行之債
      務係由被告所清償。
（三）訴外人丙○○○所持有之系爭支票為被告所交付，嗣原告
      公司與丙○○○簽立協議書，由原告公司清償該筆70萬元
      之債務。
四、本件之爭點為；
（一）系爭70萬元是否為被告個人向訴外人丙○○○之借款？
（二）被告有無承諾清償該筆70萬元債務？
五、本院得心證之理由：
（一）關於系爭70萬元是否為被告個人向訴外人丙○○○之借款
      部分：
      按當事人主張有利於己之事實者，就其事實有舉證之責任
      ，民事訴訟法第277 條前段定有明文。原告主張系爭70萬
      元為被告個人向訴外人丙○○○之借款，惟為被告所否認
      ，自應由原告就此負舉證之責。查證人丙○○○證稱：被
      告共向伊借款70萬元，她說借錢的目的是公司要用錢等語
      （見本院卷第92頁反面），而原告主張依其公司帳戶資料
      ，並無丙○○○匯入70萬元至伊公司帳戶之紀錄乙節，未
      據原告提出任何事證以資證明，況縱使其此部分主張屬實
      ，被告亦可能係要求丙○○○直接交付現金或匯入其所指
      定之其他非原告公司名義之帳戶，再提領用於公司之營運
      支出，故難憑此認定該筆借款確為被告個人之借款。此外
      ，原告就此復未提出任何事證以實其說，自難認系爭70萬
      元為被告個人之借款債務。
（二）關於被告有無承諾清償該筆70萬元債務之部分：
      原告主張被告於出售股權時，曾承諾清償原告公司之前所
      積欠之所有債務，惟為被告所否認，自應由原告就此利己
      事實負舉證責任。經查，原告聲請傳喚之證人即原告公司
      另1 名股東乙○○雖證稱：被告當時是說因為她經營原告
      公司非常辛苦，希望能讓渡給別人，被告說原告公司財務
      狀況沒有問題，只有台東企銀及中國信託2 筆貸款，我們
      拿69萬元跟被告購買80% 的股權，被告說因她還在公司任
      職，所以若除了這2 筆借款之外，尚有其他債務，她都會
      想辦法自己解決等語（見本院卷第73頁反面），惟證人乙○○既與甲○○共同出資向被告購買原告公司80% 之股權
      ，與甲○○之利害關係一致，其所為對被告不利之證詞難
      免有偏頗之虞。至原告主張若非被告承諾清償其經營期間
      原告公司所清償之全部債務，甲○○等人自無願意出資購
      買負債達3 、400 萬元之原告公司80% 股權之理云云，惟
      原告並未舉證證明於甲○○等人購買股權時，原告公司之
      負債已高於其有形及無形資產之總合，且證人乙○○證稱
      ：因為觀光局要求成立1 家新的旅行社要有300 萬元的保
      證金，當時伊與甲○○沒有那麼多錢，後來經由別人介紹
      ，知道被告要轉手原告公司，我們才與被告洽談等語（見
      本院卷第75頁），顯見甲○○等人願意向被告購買股權，
      所考量之因素除原告公司之資產、負債情形外，尚包括毋
      庸準備高達300 萬元之保證金即可經營旅行社業務，以及
      可援用原告公司自設立以來所建立之形象、累積之客源、
      既有之觀光路線及所建立與飯店、客運等業者之合作關係
      ，是縱使渠等在向被告購買股權時即知需負擔原告公司之
      前對外約3 、400 萬元之債務，亦難憑此即謂渠等並無購
      買原告公司80% 股權之可能。是原告主張被告曾承諾清償
      該筆70萬元債務云云，尚屬無據。
（三）按無法律上之原因而受利益，致他人受損害者，應返還其
      利益。雖有法律上之原因，而其後已不存在者，亦同，民
      法第179 條定有明文；次按就債之履行有利害關係之第三
      人為清償者，於其清償之限度內承受債權人之權利，但不
      得有害於債權人之利益，民法第312 條定有明文。依此必
      限於有利害關係之第三人為債務人清償債務者，始得於清
      償之限度內承受債權人之權利，若所清償者即為自己之債
      務，自無該條規定之適用。本件原告未能舉證證明系爭70
      萬元為被告個人向訴外人丙○○○之借款，及被告確承諾
      清償該筆債務，則其向丙○○○清償該筆70萬元之債務，
      即難認係有利害關係之第三人為債務人清償債務，自與民
      法第312 條之規定不符。而既無法認定該筆債務為被告之
      債務，被告即無因此而受有免除債務之利益可言，原告依
      同法第179 條之規定請求被告返還所受之利益，亦屬無據
      。
六、從而，原告依民法第312 條、第179 條之規定，請求被告應
    給付原告70萬元，並自支付命令送達翌日起至清償日止，按
    年息5%計算之利息，即無理由，應予駁回。又原告之請求既
    經駁回，假執行之聲請亦失所附麗，應一併駁回。
七、本件事證已臻明確，兩造其餘攻擊或防禦方法，經本院審酌
    後，認均與本件之結論無涉，茲不再一一論述，併予敘明。
八、訴訟費用負擔之依據：民事訴訟法第78條。
中　　華　　民　　國　　96　　年　　4 　　月　　23　　日
                  民事第一庭法　官　蔡和憲
以上正本係照原本作成。
如對本判決上訴，須於判決送達後20日內向本院提出上訴狀。
中　　華　　民　　國　　96　　年　　4 　　月　　23　　日
                            書記官  吳文雄
